臺灣高等法院高雄分院刑事裁定
111年度毒抗字第264號
抗  告  人  
即  被  告  許喬傑



上列抗告人因聲請強制戒治案件，不服臺灣高雄地方法院中華民
國111年6月21日裁定（111年度毒聲字第510號），提起抗告，本
院裁定如下：
    主  文
抗告駁回。
    理  由
一、本件經本院審酌結果，認原審法院諭知抗告人即被告許喬傑
    （下稱抗告人）應送戒治處所施以強制戒治之裁定，並無不
    合，應予維持，並引用原審法院之證據及理由（如附件）。
二、抗告意旨略以：原裁定並未記載任何評估分數，致抗告人無
    從得知評估基準為何，亦未給予抗告人陳述意見之機會，應
    屬理由不備及違背法令；且抗告人於觀察、勒戒期間，僅經
    2次評估，對答幾項問題，合計約5分鐘即完成，顯然過於草
    率；又抗告人有精神分裂症，必須看診服藥，如評估員因此
    累加分數導致抗告人達「有繼續施用毒品之傾向」，顯非公
    平，為此提起抗告，請求撤銷原裁定云云。
三、按觀察、勒戒後，檢察官依據勒戒處所之陳報，認受觀察、
    勒戒人有繼續施用毒品傾向者，應聲請法院裁定令入戒治處
    所強制戒治，其期間為6個月以上，至無繼續強制戒治之必
    要為止，但最長不得逾1年，毒品危害防制條例第20條第2項
    後段定有明文。亦即此處遇制度之目的，在於幫助施用毒品
    者戒除毒癮，消滅其再次施用毒品之危險性，且無例外規定
    。其次，關於受觀察、勒戒人有無繼續施用毒品傾向之評估
    ，並非完全以受勒戒人勒戒後之結果為準，勒戒前之各種情
    況，仍應作為評估之依據。依勒戒處所評分說明手冊規定，
    係以前科紀錄與行為表現、臨床評估、社會穩定度3項合併
    計算分數，每一大項皆有靜態因子與動態因子。先以靜態因
    子分數評分，靜態因子分數總分在60分（含）以上為「有繼
    續施用毒品傾向」；60分以下，與動態因子分數相加，如果
    總分在60分（含）以上，為「有繼續施用毒品傾向」。是被
    告有無「繼續施用毒品傾向」，係依具體個案之臨床實務及
    相關事證等情綜合判定，有其相當之專業依據及標準，且涉
    及專門醫學。又衡酌強制戒治之目的，係為協助施用毒品者
    戒斷毒品之心癮及身癮所為之一種保安處分類型，而該評估
    標準係適用於每一位受觀察、勒戒處分之人，具一致性、普
    遍性、客觀性，倘其評估由形式上觀察，無擅斷或濫權等明
    顯不當之情事，法院宜予尊重。次按毒品危害防制條例所規
    定之觀察、勒戒或強制戒治處分，其立法意旨在幫助施用毒
    品者戒除毒癮，該處分之性質非為懲戒行為人，而係針對行
    為人將來之危險所為預防、矯治措施之保安處分，以達教化
    與治療之目的，可謂刑罰之補充制度，從而毒品危害防制條
    例本身所規定之強制戒治等保安處分，雖兼具自由刑之性質
    ，卻有刑罰不可替代之教化治療作用。
四、本院查：
  ㈠抗告人經臺灣新北地方法院以110年度毒聲字第1464號裁定送
    勒戒處所觀察、勒戒後，該勒戒處所以其前科紀錄與行為表
    現、臨床評估及社會穩定度等綜合判斷後，其靜態及動態因
    子合計為67分，認為有繼續施用毒品傾向一節，有法務部○○
    ○○○○○○111年5月31日高戒所衛字第11110003580號函暨所附
    有無繼續施用毒品傾向證明書及有無繼續施用毒品傾向評估
    標準紀錄表各1份在卷可佐，已符合「有繼續施用毒品傾向
    」之認定標準。又上開評估標準紀錄表確由符合醫師資格之
    人所為之評斷，並無程序違法之情狀；且觀該評估標準紀錄
    表記載之評分，係該所相關專業知識經驗人士，在抗告人觀
    察、勒戒期間，依其本職學能在各該具體項目，就個案之臨
    床實務及相關事證，一一評估後所為之綜合判斷，自得憑以
    判斷抗告人有無繼續施用毒品傾向之證明。則該勒戒處所綜
    合評分者依個案之臨床實務及具體事證，判定抗告人為「有
    繼續施用毒品傾向」，依上開說明，尚無不合。故原審依毒
    品危害防制條例第20條第3項、第2項後段之規定，裁定將抗
    告人送戒治處所強制戒治，經核並無違誤。
  ㈡抗告人雖以前詞提出抗告，惟查：
　1.抗告人之「有無繼續施用毒品傾向評估標準紀錄表」計分情
    形如下：
　⑴有毒品犯罪相關司法紀錄3筆：10分。
　⑵首次毒品犯罪年齡為21-30歲：5分。
　⑶其他犯罪相關紀錄7筆：10分。
　⑷入所時尿液毒品檢驗無毒品反應：0分。
　⑸持續於所內抽菸：2分。
　⑹無多重藥物濫用：0分。
　⑺合法物質濫用（菸、酒）：4分。
　⑻使用方式無注射使用：0分。
　⑼使用年數超過1年：10分。
　⑽精神疾病共病為有思覺失調症：10分。
　⑾臨床綜合評估（含病識感、動機、態度、就醫意願）為重度
    ：6分。
　⑿無業：5分。
　⒀無家人藥物濫用：0分。
　⒁入所後有家人訪視：0分。
　⒂出所後未與家人同住：5分。
　2.依上開各項計分共67分，經評估為有繼續施用毒品之傾向，
    乃專業醫師依其學識經驗及與抗告人面談後，針對抗告人之
    個案情形所為綜合判斷之結果，由形式上觀察，該等評估並
    無擅斷或濫權等明顯不當之情事。
　3.原裁定雖未詳列各項評估分數，惟並不影響抗告人受評估分
    數之高低；抗告人有精神疾病共病之項目，業經上開評估標
    準紀錄表翔實計分無誤；前揭項目中，大部分屬於抗告人個
    人先前之客觀紀錄，尚難以評估員訪談時間長短遽認有何草
    率行事之情；且法律亦未明文規定法院於裁定強制戒治前，
    應賦予受處分人陳述意見之機會，故抗告人執此指摘原裁定
    不當云云，均非可採。
　4.再參酌前揭評估分數之方式，係法務部會同專家學者研究後
    ，制訂「有無繼續施用毒品傾向評估標準評分說明手冊」而
    為計分標準，適用於全體受觀察、勒戒之人，故有其客觀一
    致性，並無就個別觀察、勒戒者佔比過高之問題；再者，施
    用毒品者具「病患性犯人」之特質，與一般犯罪人有異，鑑
    於施用毒品者大多具有「成癮性」，為貫徹社會防制毒品之
    期盼，有對施用毒品者施以「斷癮」之必要，故毒品危害防
    制條例規定乃就施用毒品行為，先為生理治療及心理復健之
    保安處遇，因而以令入勒戒處所觀察、勒戒方式，戒除其身
    癮。若仍無法戒除，有繼續施用毒品之傾向，再令入戒治處
    所施以強制戒治，以戒除其心癮。此乃針對受處分人將來之
    危險所為預防、矯治措施之保安處分，以達教化與治療之目
    的，可謂刑罰之補充制度。毒品危害防制條例本身所規定之
    觀察、勒戒及強制戒治等保安處分，雖限制受處分人之人身
    自由，卻有刑罰不可替代之教化治療作用，其目的及功能與
    刑罰並不相同。且毒品危害防制條例第20條第2項後段係屬
    強制規定，只需觀察、勒戒後，經評定受觀察、勒戒人有繼
    續施用毒品傾向者，檢察官即應聲請法院裁定令入戒治處所
    施以強制戒治，別無例外。抗告人既有施用第二級毒品之事
    實，由法院裁定送勒戒處所執行觀察、勒戒後，並經評定為
    「有繼續施用毒品傾向」，自有依法施以強制戒治之必要，
    且非刑罰可以替代。是以，抗告人徒以前詞辯稱其無再予強
    制戒治之必要云云，尚屬無據。
五、綜上，原審依毒品危害防制條例第20條第3項、第2項後段之
    規定，裁令抗告人入戒治處所施以強制戒治，其期間為6個
    月以上，至無繼續強制戒治之必要為止，但最長不得逾1年
    ，於法並無不合。抗告意旨猶執前詞指摘原裁定不當，請求
    撤銷原裁定，為無理由，應予駁回。
據上論斷，依刑事訴訟法第412條，裁定如主文。
中　　華　　民　　國　　111 　年　　8 　　月　　18　　日
                  刑事第二庭  審判長法  官  孫啟強
                                    法  官  范惠瑩
                                    法  官  鄭詠仁
以上正本證明與原本無異。
不得再抗告。
中　　華　　民　　國　　111 　年　　8 　　月　　18　　日
                                    書記官  楊明靜
附件：
臺灣高雄地方法院刑事裁定
111年度毒聲字第510號
聲　請　人　臺灣高雄地方檢察署檢察官
被　　　告　許喬傑　
上列被告因違反毒品危害防制條例案件，經檢察官聲請送強制戒
治（110年度毒偵字第3265號），本院裁定如下：
    主  文
許喬傑施用第二級毒品，令入戒治處所施以強制戒治，其期間為
陸個月以上，至無繼續強制戒治之必要為止，但最長不得逾壹年
。
    理  由
一、聲請意旨略以：被告許喬傑因施用第二級毒品，經法院裁定
    令入勒戒處所觀察、勒戒後，認有繼續施用毒品傾向，爰依
    毒品危害防制條例第20條第2項規定，聲請裁定令入戒治處
    所施以強制戒治。
二、按犯毒品危害防制條例第10條之罪者，檢察官應聲請法院裁
    定，令被告入勒戒處所觀察、勒戒，其期間不得逾2月。觀
    察、勒戒後，檢察官依據勒戒處所之陳報，認受觀察、勒戒
    人有繼續施用毒品傾向者，檢察官應聲請法院裁定令入戒治
    處所強制戒治，其期間為6個月以上，至無繼續強制戒治之
    必要為止，但最長不得逾1年，同條例第20條第1項、第2項
    分別定有明文。
三、經查，被告因施用第二級毒品，經臺灣新北地方法院以110
    年度毒聲字第1464號裁定令入勒戒處所觀察、勒戒後，仍有
    繼續施用毒品傾向乙節，有前述刑事裁定、法務部○○○○○○○○
    民國111年5月31日高戒所衛字第11110003580號函暨所附有
    無繼續施用毒品傾向證明書及有無繼續施用毒品傾向評估標
    準紀錄表各1份在卷可佐。本院審酌高雄戒治所上開評估，
    乃經具專業知識經驗者在被告執行觀察、勒戒期間，依其本
    職學識評估被告之人格特質、臨床徵候、物質使用行為、社
    會穩定度等因素，綜合判斷所得之具科學驗證結論；且強制
    戒治之目的，是為協助施用毒品者戒斷毒品之心癮及身癮所
    為之保安處分，上述評估標準適用於每一位受觀察、勒戒處
    分之人，具一致性、普遍性、客觀性，倘其評估由形式上觀
    察，無擅斷或濫權等明顯不當之情事，法院宜予尊重。從而
    ，被告經上述評估認有繼續施用毒品傾向，由形式上觀察，
    該等評估並無擅斷或濫權等明顯不當之情事，則檢察官聲請
    裁定令被告入勒戒處所強制戒治，核與上述規定相符，應予
    准許，爰依毒品危害防制條例第20條第2項後段，裁定如主
    文。
中　　華　　民　　國　　111 　年　　6 　　月　　21　　日
                  刑事第九庭    法　官  毛妍懿
以上正本證明與原本無異。
如不服本裁定，應於送達後5日內，向本院提出抗告狀。
中　　華　　民　　國　　111 　年　　6 　　月　　21　　日
                                書記官  蔡靜雯